【裁判字號】    95,裁,2697
【裁判日期】    951130
【裁判案由】    更正土地登記
【裁判全文】
最  高  行  政  法  院  裁  定
                                     95年度裁字第02697號
抗  告  人  甲○○
上列抗告人與相對人高雄縣旗山地政事務所間因更正土地登記事
件，抗告人對於中華民國95年2月27日高雄高等行政法院94年度
訴字第734號裁定，提起抗告，本院裁定如下︰
    主  文
抗告駁回。
抗告訴訟費用由抗告人負擔。
    理  由
一、按抗告法院認抗告為不合法或無理由者，應為駁回抗告之裁
    定。
二、抗告人於原審起訴意旨略以：抗告人於民國（下同）35年6
    月13日及14日辦理系爭高雄縣甲仙鄉○○○○段第508、509
    地號兩筆土地總登記時，業經相對人於「台灣省土地關係人
    繳驗憑證申報書」（下稱申報書）之權利關係人欄上記載抗
    告人為所有權人，而於35年8月30日完成總登記，乃相對人
    事後竟於36年5月21日，私自劃銷該已完成之總登記，另行
    以違法公告之方式，變更登記為「更正登記」，而將上開申
    報書原記載為抗告人所有之總登記，塗改為林港（抗告人之
    父）及林順治等人所有並加註「要補辦相續登記」之字樣，
    使抗告人由所有權人倒退變成繼承人之地位，權利受到損害
    。林港係於34年6月23日死亡，而民法係於35年以後才於台
    灣施行，故於林港死亡之時無需依民法辦理繼承登記，足見
    相對人上開35年5月21日之公告及總登記係屬違法。又系爭
    土地因上開違法之公告及總登記，致後來衍生許多共有人及
    分割登記，亦同屬違法，訴願決定未為調查審議，而為不受
    理決定，顯然違法，為此，訴請判決：(一)主位聲明：訴願決
    定及原處分均撤銷。相對人應回復上開土地登記為34年6月
    23日之登記原狀。(二)第一備位聲明：確認抗告人於35年6月
    13日、14日申請，而於35年8月30日完成土地總登記程序所
    提出申報書記載有效，同時判決命相對人回復34年6月23日
    時之原登記土地面積。(三)第二備位聲明：判決命相對人塗銷
    下列登記事項並賠償抗告人新台幣（下同）200萬元：1.塗
    銷林順治、林總得、林景義、蘇崑和之登記名義。2.塗銷第
    509-7地號、第509-1地號、第509-2地號之標示及分割登記
    。3.塗銷第509-3地號之標示及分割登記，並回復原本地界
    到21號公路南側邊界。4.回復第508、509兩地號應有土地面
    積等語。
三、原裁定駁回抗告人在原審之訴，其理由略以：(一)關於主位聲
    明部分：抗告人至遲於71年6月23日即知悉總登記之結果，
    抗告人如對之不服，自應於次日起30日內為之，乃抗告人既
    未於法定期間對之提起訴願，復就該已發生形式存續力之行
    政處分，依訴願法提起訴願，自非合法。抗告人復對之提起
    行政訴訟，請求判決撤銷訴願決定及原處分，即不合法。其
    次，抗告人於其前案申請相對人更正登記遭否准後循序提起
    行政訴訟，經原審法院92年度訴字第307號判決及最高行政
    法院94年度裁字第109號裁定駁回抗告人之訴確定後，抗告
    人於系爭總登記結果未經撤銷變更前，未經依法申請並經相
    對人予以核駁，即逕行提起訴願及行政訴訟向原審法院請求
    判決命相對人應回復上開土地登記為34年6月23日之登記原
    狀，亦與行政訴訟法第5條規定提起課予義務訴訟之要件不
    合，抗告人此部分請求亦非合法，應予駁回。(二)關於第一備
    位聲明部分：查申報書係抗告人辦理土地總登記時所應提出
    供相對人審查之文書，其記載之內容應由相對人審查無誤後
    始由相對人對外依法辦理公告，是該申報書有關權利關係欄
    位之記載僅係表彰抗告人向相對人辦理土地總登記之意思表
    示而已，並非行政處分或法律關係本身，從而，抗告人以此
    為確認訴訟之標的，即係以非行政處分及非法律關係為確認
    對象，訴訟對象不適格，此部分之訴不合法，亦應予駁回。
    又抗告人未經依法向相對人申請更正系爭土地面積，即逕行
    提起訴願，復提起行政訴訟請求判決命相對人回復34年6月
    23日之原登記土地面積，亦與行政訴訟法第5條規定提起課
    予義務訴訟之要件不合，抗告人此部分請求亦非合法，應予
    駁回。(三)關於第二備位聲明部分：抗告人此部分之聲明，為
    一課予義務之聲明，則此部分自須是抗告人經依法申請，而
    相對人於法令所定期間內「應作為而不作為」，或「予以駁
    回」，即作成否准之行政處分，認為其權利或法律上利益受
    損害者，經依訴願程序後，始得向法院提起之。查分割前甲
    仙鄉○○○○段第508、509地號兩筆土地共有人林順治權利
    範圍12分之3，係36年5月21日總登記時依法定程序辦理總登
    記完畢。又蘇崑和之應有部分於71年間即因買賣而移轉於抗
    告人名下。另葉梅春應有部分則於71年間因繼承移轉予林總
    得、林景義，辦竣登記。而甲仙鄉○○○○段第509-1地號
    於85年間分割增第509-7地號，其所有權人為甲仙鄉，管理
    人為甲仙鄉○○○○○段第509-2地號於74年3月間辦理土地
    使用變更編定，所有權人中華民國。而同段第509地號，原
    載面積1,748平方公尺，於67年間逕為分割增加第509-3地號
    ；另於70年間逕為分割增加第509-5、509-6地號。而同段第
    508地號土地面積自土地總登記以來，均未改變。抗告人如
    對上開登記不服，本應於各該登記完成後，依法請求相對人
    予以塗銷，然抗告人僅泛言其係依土地法及土地登記法規為
    請求云云，縱認抗告人對上開請求有向相對人提出申請，亦
    非依法申請之案件。再者，抗告人就上開請求亦未經訴願程
    序，抗告人逕行提起此部分訴訟，亦不合提起課予義務訴訟
    之要件。至抗告人雖稱其已經合法之訴願前置程序云云，然
    觀抗告人所提出之多件訴願決定書等，其中91年3月25日府
    法訴字第42564號訴願決定部分，業經抗告人對之提起行政
    訴訟，經原審法院91年度訴字第337號裁定駁回抗告人之訴
    確定；另92年7月8日府法訴字第85372號訴願決定，即為抗
    告人向原審法院提起之92年度訴字第307號更正土地登記之
    訴願決定，該訴訟亦經原審法院判決駁回確定；另90年府法
    訴字第170732號訴願決定，其提起訴願者為林光輝並非抗告
    人；又86年5月7日府訴字第86324號訴願決定之原處分機關
    為高雄縣立寶隆國小，亦非相對人。則抗告人執上開訴願決
    定作為主張本件已經為合法之訴願云云，並非可採。至其他
    訴願決定，縱認係抗告人本件請求之訴願前置程序，然抗告
    人如有不服，亦應於法定期間內對之提起行政訴訟，乃竟遲
    至94年9月12日始提起本件行政訴訟，有原審法院收文章加
    蓋於抗告人起訴狀可憑，則抗告人此部分起訴亦顯然逾越提
    起課予義務訴訟之法定期間，亦非合法。(四)末查，抗告人雖
    另合併訴請相對人給付賠償200萬元，惟揆諸行政訴訟法第7
    條規定，然此應以抗告人提起之行政訴訟合法為前提，方得
    合併請求損害賠償或其他財產上給付。是查本件抗告人提起
    之撤銷訴訟既不合法，其合併提起上開請求相對人賠償損害
    之訴訟，即難認適法，應併予駁回。
四、抗告意旨除重複其於原審之主張外，略謂：（一）如相對人
    以違法土地總登記還能得到土地法第43條之保護，則請准特
    別請求。1.原審法院94年度訴字第734號裁定稱「確認在案
    」之「確認」若真屬違法所不能改變者，惟仍應有行政訴訟
    法第198條情況判決及第199條規定之適用。2.法院得依據土
    地登記謄本「確認」於「71年6月23日之繼承登記在案」，
    是否也應同時依據土地登記謄本「確認」於「56年7月7日王
    秀春補發書狀之登記為違法在案」？尚有其他於抗告人書狀
    補正所舉之土地登記違法，得否一併確認在案？3.法院得依
    據申報書「確認」於「36年5月21日之土地登記在案」，是
    否也應依該申報書「確認」於「35年11月30日登記人周登財
    簽章登記完成之登記在案」及「要補辦相續登記」之「處分
    違法在案」？4.為何林順治名字於土地登記簿登記之後，會
    被補登上土地登記簿，又是依據如何法律確認在案？（二）
    原審法院94年度再字第3號裁定之抗告，經最高行政法院95
    年度裁字第492號裁定抗告駁回。請依行政訴訟法第115條準
    用民事訴訟法第248條規定，將原審法院94年度再字第3號裁
    定、最高行政法院95年度裁字第492號裁定，合併於本件裁
    判。此外，並聲請追加相對人甲仙鄉公所、寶隆國民小學、
    高雄縣政府地政局。（三）原裁定有違如下法令：1.違反土
    地法第55條第2項規定。依據申報書所載東大邱園地段第508
    、509地號土地總登記原申請人為抗告人，但相對人於36年5
    月21日公告之登記名義人為林順治，其申請登記人與登記完
    成名義人為非相同之人，其審查結果有誤，應命原申請登記
    人辦理補正程序，但相對人並無履行此一程序而為公告，且
    未令抗告人補正，均為違法。2.違反土地法第59條第1項規
    定。林順治於34年死亡，其明顯未提出異議。是公告、異動
    、審查均屬違法。3.因為無異議發生，未令原申請登記人即
    抗告人補正，因此，抗告人無過失責任。4.林順治之異議既
    已證明不存在，相對人應即為確定登記為原申請登記人即抗
    告人，但相對人未為之，違反土地法第62條之規定。
 五、本院查：
（一）關於主位聲明部分：
   １、按「人民對於中央或地方機關之行政處分，認為違法或
       不當，致損害其權利或利益者，得依本法提起訴願。．
       ．。」「訴願之提起，應自行政處分達到或公告期滿之
       次日起30日內為之。」為訴願法第1條第1項前段及第14
       條第1項所明定。次按「土地總登記，依左列次序辦理：
       一、調查地籍。二、公布登記區及登記期限。三、接收
       文件。四、審查並公告。．．。」「土地總登記，由土
       地所有權人於登記期限內，檢同證明文件聲請之。如係
       土地他項權利之登記，應由權利人及義務人共同聲請。
       前項聲請，得由代理人為之。但應附具委託書。」「市
       、縣地政機關，接收聲請或囑託登記之件，經審查證明
       無誤，應即公告之；其依第53條逕為登記者，亦同。前
       項聲請，或囑託登記，如應補繳證明文件者，該管市縣
       地政機關應限期令其補繳。」「土地權利關係人，在前
       條公告期間內，如有異議，得向該管市、縣地政機關以
       書面提出，並應附具證明文件。」「聲請登記之土地權
       利，公告期滿無異議，或經調處成立，或裁判確定者，
       應即為確定登記，．．。」行為時土地法第48條、第51
       條、第55條、第59條第1項、第62條第1項分別定有明文
       。
    ２、查系爭土地總登記，係由抗告人申請辦理，經相對人依
        法公告期滿無人異議，於36年5月21日確定，嗣至71年6
        月23日抗告人辦理繼承登記，有土地登記簿附卷可稽，
        抗告人至遲於71年6月23日即知悉總登記之結果，抗告
        人如對之不服，自應於次日起30日內為之，乃抗告人既
        未於法定期間對之提起訴願，復就該已確定之系爭土地
        總登記，提起訴願及撤銷訴訟，請求撤銷訴願決定及原
        處分，即不合法；又抗告人前曾申請相對人更正登記遭
        否准後，循序提起行政訴訟，經原審法院92年度訴字第
        307號判決及本院94年度裁字第109號裁定駁回確定後，
        抗告人於系爭總登記結果未經撤銷變更前，未經依法申
        請並經相對人核駁，即逕行提起訴願及行政訴訟，請求
        判決命相對人應回復上開土地登記為34年6月23日之登
        記原狀，亦與行政訴訟法第5條規定提起課予義務訴訟
        之要件不合，抗告人此部分請求，亦非合法，應予駁回
        。
   （二）關於第一備位聲明部分：
    １、按「確認行政處分無效及確認公法上法律關係成立或不
        成立之訴訟，非原告有即受確認判決之法律上利益者，
        不得提起之。其確認已執行完畢或因其他事由而消滅之
        行政處分為違法之訴訟，亦同。」行政訴訟法第6條第1
        項定有明文。
    ２、查抗告人於35年6月13日、14日申請土地總登記所提出
        之申報書，該申報書係抗告人辦理土地總登記時所應提
        出供相對人審查之文書，其記載之內容應由相對人審查
        無誤後始對外依法辦理公告，是該申報書有關權利關係
        欄位之記載僅係表彰抗告人向相對人辦理土地總登記之
        意思表示而已，並非行政處分或法律關係本身，從而，
        抗告人以此為確認訴訟之標的（見原審95年1月16日準
        備程序筆錄），即係以非行政處分及非法律關係為確認
        對象，訴訟對象不適格，此部分之訴不合法，應予駁回
        ；又抗告人未經依法向相對人申請更正系爭土地面積，
        即逕行提起訴願及行政訴訟，請求判決命相對人回復34
        年6月23日之原登記土地面積，亦與行政訴訟法第5條規
        定提起課予義務訴訟之要件不合，抗告人此部分請求，
        亦非合法，應予駁回。
   （三）關於第二備位聲明部分：
    １、按行政訴訟法第5條提起課予義務訴訟者，須是人民向
        行政機關依法申請之案件，行政機關於法令所定期間內
        應作為而不作為，或予以駁回，申請人認為其權利或法
        律上利益受損害，經合法訴願程序後始得提起，否則其
        起訴即應認不備要件而不合法。次按「提起行政訴訟，
        得於同一程序中，合併請求損害賠償或其他財產上給付
        。」固為同法第7條所規定，惟既係得於提起其他行政
        訴訟時得合併請求，自應以其他訴訟已合法起訴為前提
        ，倘非合法，則合併請求損害賠償或其他財產上給付，
        即失所依據，亦不應准許。
    ２、查分割前系爭甲仙鄉○○○○段第508、509地號兩筆土
        地，依卷附土地登記簿等資料，共有人林順治權利範圍
        12分之3，係36年5月21日總登記時依法定程序辦理總登
        記完畢；又蘇崑和之應有部分，於71年間即因買賣而移
        轉於抗告人名下；另葉梅春應有部分，則於71年間因繼
        承移轉予林總得、林景義，並辦竣登記。而甲仙鄉○○
        ○○段第509-1地號於85年間分割增加第509-7地號，其
        所有權人為甲仙鄉，管理人為甲仙鄉○○○○○段第50
        9-2地號於74年3月間辦理土地使用變更編定，所有權人
        中華民國；而同段第509地號，原載面積1,748平方公尺
        ，於67年間逕為分割增加第509-3地號；另於70年間逕
        為分割增加第509-5、509-6地號；又同段第508地號土
        地面積自土地總登記以來，均未改變。抗告人如對上開
        登記不服，亦應於法定期間循訴願程序以求救濟，茲抗
        告人於各該登記確定後，請求相對人予以塗銷，僅泛言
        其係依土地法及土地登記法規為請求云云，縱認抗告人
        上開請求有向相對人提出申請，亦非屬依法申請之案件
        ，況抗告人就上開請求亦未經訴願程序，其逕行提起此
        部分訴訟，核與提起課予義務訴訟之要件，亦有未合。
        至抗告人雖稱其已經合法之訴願前置程序云云，然觀其
        所提出之多件訴願決定書，經核均屬其他案件之訴願決
        定書，與此部分無涉，且縱認上開多件訴願決定書係本
        件請求之訴願前置程序，經核亦未於法定期間內起訴，
        竟遲至94年9月12日始提起本件行政訴訟，有原審法院
        收文章加蓋於抗告人起訴狀可憑，則抗告人此部分起訴
        ，亦非合法。
    ３、又如上所述，本件抗告人所提起之上開行政訴訟，既不
        合法，其合併請求相對人賠償損害200萬元之訴訟，亦
        失所附麗，難認合法，應併駁回。
   （四）綜上說明，原審以裁定駁回抗告人之訴，經核於法並
    無不合；又行政訴訟法第115條準用民事訴訟法第248條規定
    「對於同一被告之數宗訴訟，除定有專屬管轄者外，得向就
    其中一訴訟有管轄權之法院合併提起之。但不得行同種訴訟
    程序者，不在此限。」係有關客觀訴之合併之規定，抗告人
    請求依上開規定，將本件再與已確定之原審法院94年度再字
    第3號裁定及本院95年度裁字第492號裁定等案件合併審理裁
    判云云，抗告人此部分請求，顯與上開規定不合，其請求自
    不足採；又最高行政法院原則上係屬法律審，行政訴訟上訴
    係就實體判決所進行之審級救濟，而抗告則僅就程序上之裁
    定進行救濟，本件抗告人請求追加甲仙鄉公所、寶隆國民小
    學、高雄縣政府地政局為相對人，於法無據，亦不應准許；
    此外抗告人其餘主張，經核均已偏離前述三項聲明範圍，且
    與案情無涉，洵不足採，本件抗告論旨，指摘原裁定違誤，
    求予廢棄，難認有理由，應予駁回。
六、依行政訴訟法第104條、民事訴訟法第95條、第78條，裁定
    如主文。
中    華    民    國    95    年    11    月    30    日
                  第三庭審判長法  官  趙  永  康
                              法  官  林  茂  權
                              法  官  鄭  忠  仁
                              法  官  黃  淑  玲
                              法  官  黃  本  仁
以  上  正  本  證  明  與  原  本  無  異
中    華    民    國    95    年    11    月    30    日
                              書記官  彭  秀  玲


司法院資訊處製作；財團法人民間司法改革基金會備份。
